臺灣高等法院臺南分院刑事判決
111年度上易字第291號
上  訴  人  臺灣嘉義地方檢察署檢察官
被      告  許憲治
上列上訴人因被告詐欺案件，不服臺灣嘉義地方法院111年度易
字第114號中華民國111年5月13日第一審判決（起訴案號：臺灣
嘉義地方檢察署109年度偵字第3236號），提起上訴，本院判決
如下：
    主  文
原判決關於罪刑部分撤銷。
許憲治犯詐欺取財罪，累犯，處有期徒刑陸月，如易科罰金，以
新臺幣壹仟元折算壹日。
其他上訴駁回（沒收部分）。
    事  實
一、許憲治為○○物業有限公司業務員，從事靈骨塔位買賣及仲介
    業務，知悉社會上有許多人因不慎投資購買靈骨塔位、牌位
    等殯葬產品而遭套牢，竟意圖為自己不法所有之詐欺取財犯
    意，利用靈骨塔位交易資訊不透明，投資持有靈骨塔位之人
    因塔位轉售不易，亟欲尋找買家脫售獲利之心態，因知悉許
    ○○持有6套○○開發有限公司塔位（下稱淡水○○墓園），竟於
    民國106年底某日，向許○○、甲○○○夫婦（下稱許○○夫婦）稱
    其接手擔任淡水○○墓園買賣業務，佯稱有買主願意購買許○○
    所有之6套塔位，並與許○○夫婦簽訂買賣契約書以取得信任
    ；數日後許憲治又佯稱該買主欲購買9套塔位，許○○夫婦須
    加購3套，並保證可成功出售，加購手續由不知情之吳文宏
    與許○○夫婦接洽辦理；後許憲治又以須支付交易保證金、節
    稅等不實藉口，致許○○夫婦陷於錯誤，同意支付交易保證金
    等額外費用，於107年2月9日至同年7月3日，於附表所示日
    期，以附表所示方式交付或轉帳如附表所示之金額予許憲治
    或許憲治指定之銀行帳戶。嗣許憲治推稱須等買主出現再處
    理，然遲未聯繫，許○○夫婦始知受騙。
二、案經法務部調查局嘉義縣調查站移送臺灣嘉義地方檢察署檢
    察官偵查起訴。
    理  由
一、上開犯罪事實，業據被告於原審及本院審理時坦承不諱（原
    審卷第76、90-92頁），並經證人即被害人甲○○○於警詢、偵
    查時證述明確（警卷第109-110、114-118頁，偵卷第131-13
    3頁)，復有許憲治名片、吳文宏名片、新北市淡水地政事務
    所土地所有權狀、淡水○○墓園永久使用權狀、私立○○公墓永
    久使用權狀、買賣委託契約書、買賣投資受訂單、台北富邦
    銀行(下稱富邦銀行)各類存款歷史對帳單、富邦銀行匯款委
    託書、富邦銀行提存款交易憑條、東石鄉農會匯款回條、玉
    山銀行存摺封面及內頁交易明細、東石鄉農會存摺封面及內
    頁交易明細、臺灣銀行存摺封面及內頁交易明細、玉山銀行
    取款憑條、郵政跨行匯款申請書、臺灣銀行匯款申請書回條
    聯(警卷第21-37、49、87-94、107、121、147-159、172-17
    3、176-182、190-191頁)，是被告上開自白核與事實相符，
    應堪採信。本案事證明確，被告犯行堪以認定，應依法論科
    。　　
二、論罪科刑：
　㈠核被告所為，係犯刑法第339條第1項之詐欺取財罪。
　㈡被告以佯稱有買主願意購買許○○所有之淡水○○墓園6套塔位，
    後又佯稱買主欲購買9套塔位，許○○夫婦須加購3套，保證可
    成功出售，復佯稱須支付交易保證金、節稅，致許○○夫婦陷
    於錯誤，同意支付交易保證金等額外費用，於107年2月9日
    至107年7月3日，陸續以交付現金及轉帳方式給付如附表所
    示之金額，被告所為雖有數次行為，惟其係基於單一之犯意
    ，於密切之時間接連實行，行為間之獨立性薄弱，在時間差
    距上，難以強行分行，又本案所給付之款項雖分別由許○○夫
    婦為之，然其二人為夫妻，彼此關係密切，加以被告行騙係
    向許○○夫婦為之，僅係分別由許○○夫婦給付，給付款項之人
    雖不同，財產上之利益關係難強加區隔，應認為所侵害之法
    益相同，故本件在刑法評價上，以視為數個舉動之接續施行
    ，合為包括之一行為予以評價，較為合理，應論以接續犯之
    一罪。
　㈢累犯加重：
　⒈被告前因妨害自由案件，經臺灣臺中地方法院105年度原訴字
    第44號判決判處：⑴有期徒刑1年、⑵有期徒刑8月、⑶有期徒
    刑6月、⑷有期徒刑5月，其中⑴⑵部分應執行有期徒刑1年6月
    ，⑶⑷部分應執行有期徒刑10月；後經臺灣高等法院臺中分院
    106年度上訴字第1122號判決就上開⑴⑵部分撤銷，改判處有
    期徒刑11月、7月，應執行有期徒刑1年4月，其餘部分上訴
    駁回；又被告所犯前開⑶⑷部分於107年3月8日易科罰金執行
    完畢，嗣上開⑴至⑷經臺灣高等法院臺中分院107年度聲字第1
    462號裁定定應執行有期徒刑2年2月，107年12月24日執行完
    畢，有臺灣高等法院被告前案紀錄表可憑，且被告就其執行
    紀錄並無意見，並同意以前案紀錄表上所載之執行紀錄作為
    認定是否構成累犯之依據(原審卷第95頁)；按易科罰金制度
    將原屬自由刑之刑期，在符合法定要件下，更易為罰金刑之
    執行，旨在防止短期自由刑之流弊，並藉以緩和自由刑之嚴
    厲性。而易科罰金執行完畢者，其所宣告之刑，以已執行論
    ，刑法第44條定有明文。受刑人倘選擇易科罰金，經檢察官
    准予易科罰金執行完畢後，基於國家刑罰權之安定性，自無
    許其濫用權利，任意聲請發還易科罰金之金額，改執行原宣
    告之自由刑。至該已易科罰金執行完畢之罪倘與不得易科罰
    金之他罪，合於數罪併罰之規定，嗣經檢察官依受刑人請求
    ，聲請法院裁定應執行刑確定，亦僅係已執行完畢之刑期，
    應於執行應執行刑時扣除之問題。不能謂該得易科罰金之罪
    尚未執行完畢(最高法院110年度台抗字第1784號裁定意旨參
    照)。又按犯罪係由行為人以單一行為接續進行，縱令在犯
    罪完畢以前，其各個舉動已與該罪之構成要件相符，但在行
    為人主觀上，各個舉動不過為其犯罪行為之一部分，在刑法
    評價上，應合為包括之一行為論以接續犯。次按行為時刑法
    第47條規定，曾受有期徒刑之執行完畢，5年以內再犯有期
    徒刑以上之罪者，為累犯，加重其刑至2分之1；則接續犯者
    ，僅須其一部行為係在另一犯罪所處有期徒刑執行完畢後五
    年以內者，仍該當於該條所定累犯加重之要件(最高法院95
    年度台上字第7346號判決意旨參照)。而被告所犯⑶⑷部分於1
    07年3月8日易科罰金執行完畢，雖嗣後經臺灣高等法院臺中
    分院107年度聲字第1462號裁定就⑴至⑷定應執行有期徒刑2年
    2月，並於107年12月24日執行完畢，仍應認前開⑶⑷之罪係於
    107年3月8日執行完畢；又被告就本案詐欺犯行係自106年底
    某日實施，給付款項行為為107年2月9日至107年7月3日間，
    其一部犯行係在前案執行完畢以後5年內所為，依前揭最高
    法院意旨，應認本案被告所為，仍該當於累犯之要件。
　⒉原審以罪質說等語，認被告無加重其刑之必要，然查：
  ⑴刑法第47條第1 項規定：「受徒刑之執行完畢，或一部之執
    行而赦免後，5 年以內故意再犯有期徒刑以上之罪者，為累
    犯，加重本刑至二分之一。」，就累犯的構成要件而言，立
    法者就被告的「前案」要件僅規定「受徒刑之執行完畢」，
    並未限定被告係觸犯何種罪名，亦未區分被告係故意犯或過
    失犯。就被告構成累犯的「效果」，則係規定「應」一律要
    加重其刑，而非賦予法院裁量是否要加重其刑，此乃因「累
    犯」的立法政策源於：「受刑後復犯罪，可證明通常刑之不
    足以懲治其特別惡性，而有加重其刑之必要」、「累犯之加
    重，係因犯罪行為人之刑罰反應力薄弱，需再延長其矯正期
    間，以助其重返社會，並兼顧社會防衛之效果」（歷次立法
    理由參照），且亦與一般人民的生活經驗及國民感情相符，
    因此司法院大法官會議第775 號解釋意旨稱：「依上開系爭
    規定一法律文義及立法理由觀之，立法者係認為行為人於前
    罪徒刑執行完畢或一部之執行而赦免後，5 年內又故意違犯
    後罪，因累犯者之主觀惡性較重，故所違犯之後罪應加重本
    刑至二分之一，因此系爭規定所加重處罰者，係後罪行為，
    而非前罪行為，自不生是否違反憲法一行為不二罰原則之問
    題」，依此，法官仍有依照立法者的意旨，忠實適用刑法第
    47條規定的義務。
  ⑵其次，上開大法官會議解釋文認為刑法第47條規定部分違憲
    的地方，則僅限於：「惟其不分情節，基於累犯者有其特別
    惡性及對刑罰反應力薄弱等立法理由，一律加重最低本刑，
    於不符合刑法第59條所定要件之情形下，致生行為人所受之
    刑罰超過其所應負擔罪責之個案，其人身自由因此遭受過苛
    之侵害部分，對人民受憲法第8條保障之人身自由所為限制
    」者，方不符憲法罪刑相當原則，牴觸憲法第23條比例原則
    ，大法官會議認為於此範圍內，有關機關應自本解釋公布之
    日起2 年內，依本解釋意旨修正之。於修正前，為避免發生
    上述罪刑不相當之情形，法院就該個案應依本解釋意旨，裁
    量是否加重最低本刑。該解釋理由並舉例：「本來法院認為
    諭知6月有期徒刑得易科罰金或易服社會勞動即可收矯正之
    效或足以維持法秩序，但於不符合刑法第59條所定要件之情
    形下，因累犯加重最低本刑之結果，法院仍須宣告7月以上
    有期徒刑，致不得易科罰金或易服社會勞動」的情形。
  ⑶依據上開說明，本件法定刑為5年以下有期徒刑、拘役或科或
    併科50萬元以下罰金之罪，顯見並無因累犯加重最低本刑之
    結果即導致不得易科罰金或易服社會勞動之情形；被告於本
    案前，迭犯妨害自由等罪，有前案紀錄表可按，顯見其刑罰
    反應力薄弱；且其並無和解，故未獲得被害人之原諒，難認
    有何罪刑不相當或「於不符合刑法第59條所定要件之情形下
    ，致生行為人所受之刑罰超過其所應負擔罪責之個案，其人
    身自由因此遭受過苛之侵害」之情形，原審以罪質有別云云
    不予加重，難認有據。被告不管前科罪名為何，既已受有期
    徒刑之執行完畢，於5年內又故意觸犯本案，已顯示其於前
    案處罰後，未能謹慎自持自己日後之行為，對刑罰的反應力
    薄弱，故意再犯罪亦有其特別惡性，已符合累犯加重其刑的
    規定。且被告於本案又「無」倘依刑法第47條第1 項規定加
    重其刑，導致「所受之刑罰超過其所應負擔罪責，人身自由
    因此遭受過苛之侵害」之情形，依照刑法第47條第1 項及前
    開大法官會議解釋意旨，仍應加重其刑。
三、撤銷原判決罪刑部分之理由：
  ㈠原審認被告上開犯罪事證明確，予以論處，固非無見，惟查
    ：
　⒈被告為累犯，應予加重，業如前述，原審未加重其刑，即有
    未洽。
　⒉按量刑之輕重，固屬事實審法院得依職權自由裁量之事項，
    惟仍應受比例原則及公平原則之限制，以符罪刑相當之原則
    ，否則其判決即非適法。所稱之比例原則，指行使此項職權
    判斷時，須符合客觀上之適當性、相當性與必要性之價值要
    求，不得逾越此等特性之程度，用以維護其均衡；而所謂平
    等原則，非指一律齊頭之平等待遇，應從實質上加以客觀判
    斷，倘條件有別，應本乎正義理念，分別適度量處，禁止恣
    意為之（最高法院99年度台上字第4568號判決意旨參照）。
    被告以話術騙取被害人新臺幣（下同）43萬元，此部分並無
    賠償，有本院公務電話紀錄可按，惡性非輕，原審僅量處有
    期徒刑3月，折算易科罰金僅9萬元，與被害人損失差距甚大
    ，顯有不當。
　⒊檢察官以原審未適用累犯加重為由，提起上訴，指摘原判決
    量刑過輕，為有理由，原判決自屬無可維持，應由本院撤銷
    改判。
　㈡爰審酌被告具有勞動能力，理應以正當勞動或資本等方式獲
    取財物，卻不思以正當管道獲取金錢，施用詐術致使告訴人
    陷於錯誤，造成金錢之損害，所為實不足取；惟念被告坦承
    犯行之態度，暨被告自陳○○畢業之智識程度、已婚、有2名
    未成年子女、與配偶、子女同住、於早餐店工作、月薪約3
    、4萬元（原審卷第95頁）等一切情狀，量處如主文第2項所
    示之刑，並諭知易科罰金之折算標準。
四、上訴駁回部分（即沒收部分）：
  ㈠按刑法沒收新制將沒收重新定性為刑罰及保安處分以外之法
    律效果，具有獨立性，而非刑罰（從刑）。修正後刑法基於
    沒收具備獨立性，亦規定得由檢察官另聲請法院為單獨沒收
    之宣告，因而在訴訟程序，沒收得與罪刑區分，非從屬於主
    刑。又對於本案之判決提起上訴者，其效力及於相關之沒收
    判決；對於沒收之判決提起上訴者，其效力不及於本案判決
    ，刑事訴訟法第455條之27第1項定有明文。本案檢察官係就
    上開事實之累犯提起上訴，其效力應及於沒收部分，合先敘
    明。
  ㈡原判決就被告罪刑部分，雖有如前所述應撤銷之事由，然就
    沒收部分，原判決已說明被告因本案犯罪獲利43萬元，為其
    所自承，且檢察官就此亦無意見(原審卷第92頁)，應依刑法
    第38條之1第1項前段宣告沒收，於全部或一部不能沒收或不
    宜執行沒收時，依同條第3項，追徵其價額。至被告因本案
    取得之其餘款項，其稱除上開43萬元部分外，其餘均交付公
    司(原審卷第92頁)，該部分款項非被告所有，此部分爰不予
    宣告沒收。
  ㈢原審上開沒收，經核於法並無任何違誤不當，此部分之上訴
    ，即無理由，應予駁回。
據上論斷，應依刑事訴訟法第368條、第369條第1項前段、第364
條、第299條第1項前段，判決如主文。
本案經檢察官柯文綾提起公訴，檢察官徐鈺婷提起上訴，檢察官
謝錫和到庭執行職務。
中　　華　　民　　國　　111 　年　　9 　　月　　1 　　日
                  刑事第五庭    審判長法　官  蔡廷宜
                                      法　官  蔡川富
                                      法　官  翁世容
以上正本證明與原本無異。
不得上訴。
　　　　　　　　　　　　　　　　　　　書記官  顏惠華
中　　華　　民　　國　　111 　年　　9 　　月　　1 　　日
附錄本案論罪科刑法條：
中華民國刑法第339條
（普通詐欺罪）
意圖為自己或第三人不法之所有，以詐術使人將本人或第三人之
物交付者，處5年以下有期徒刑、拘役或科或併科50萬元以下罰
金。
以前項方法得財產上不法之利益或使第三人得之者，亦同。
前二項之未遂犯罰之。　　
【附表】
編號 日期 付款人 方式 收款人 金額 證據出處 1 107年2月9日 甲○○○ 轉帳 ○○物業有限公司(玉山銀行帳號0000000000000帳戶【下稱玉山銀行帳戶】) 840,000元 玉山銀行取款憑條(警卷第172頁) 2 107年3月22日 甲○○○ 轉帳 ○○物業有限公司(玉山銀行帳戶) 100,600元 玉山銀行存款憑條(警卷第176頁) 3 107年3月23日 甲○○○ 轉帳 ○○物業有限公司(玉山銀行帳戶) 86,000元 郵政跨行匯款申請書(警卷第177頁) 4 107年3月29日 許○○ 轉帳 ○○物業有限公司(玉山銀行帳戶) 200,000元 東石鄉農會匯款回條(警卷第178頁) 5 107年4月26日 甲○○○ 轉帳 ○○物業有限公司(玉山銀行帳戶) 632,000元 郵政跨行匯款申請書(警卷第179頁) 6 107年5月17日 甲○○○ 現金 許憲治 170,000 詐騙款項統計表、甲○○○玉山銀行存摺封面及內頁交易明細(警卷第144、147、150、152頁) 7 107年5月24日 甲○○○ 轉帳 許憲治(富邦銀行帳號000000000000帳戶) 300,000元 郵政跨行匯款申請書(警卷第180頁) 8 107年6月19日 甲○○○ 轉帳 ○○物業有限公司(玉山銀行帳戶) 300,000元 郵政跨行匯款申請書(警卷第190頁) 9 107年7月3日 甲○○○ 轉帳 許憲治(富邦銀行帳號000000000000帳戶) 130,000元 臺灣銀行匯款申請書回條聯(警卷第191頁)